【裁判字號】    96,訴,262
【裁判日期】    970606
【裁判案由】    返還價金等
【裁判全文】
臺灣士林地方法院民事判決               96年度訴字第262號
原      告  侄泰企業有限公司
法定代理人  乙○○
訴訟代理人  吳宜臻律師
複代理人    甲○○
複代理人    丁○○
被      告  科南工業有限公司
法定代理人  丙○○
訴訟代理人  王永春律師
上列當事人間請求返還價金等事件，本院於民國97年5 月13日言
詞辯論終結，判決如下：
    主  文
被告應於原告返還如附件一所示之KNP-217-168 鋼管絞牙機及附
件二所示之KNP-217-50A 鋼管絞牙機予被告時，給付原告新台幣
壹佰捌拾伍萬元，及自民國九十六年四月三日起至清償日止，按
週年利率百分之五計算之利息。
訴訟費用新臺幣陸萬玖仟佰壹拾伍元由被告負擔。
本判決於原告以新台幣陸拾貳萬元為被告預供擔保後，得假執行
；但被告如以新台幣壹佰捌拾伍萬元為原告預供擔保後，得免為
假執行。
    事實及理由
一、按訴狀送達後，原告不得將原訴變更或追加他訴，但擴張或
    減縮應受判決事項之聲明者，不在此限，民事訴訟法第255
    條第1 項第1 款第3 款定有明文。本件原告起訴時先位之訴
    係依民法第494 條解除契約請求返還價金，聲明為被告應給
    付原告新台幣（下同）185 萬元及自民國96年4 月3 日（即
    起訴狀繕本送達翌日）起至清償日止，按週年利率百分之5
    計算之利息，備位之訴則依民法第494 條請求減少報酬及依
    同法第495 條請求損害賠償，聲明為被告應給付原告206 萬
    元及自96年4 月3 日起至清償日止，按週年利率百分之5 計
    算之利息，嗣於97年5 月13日具狀將訴之聲明中減縮為被告
    應給付原告185 萬元及自96年4 月3 日起至清償日止，按週
    年利率百分之5 計算之利息，核屬減縮應受判決事項之聲明
    ，依前揭說明，應予准許。
二、原告起訴主張：原告於94年10月12日與被告簽訂訂購合約書
    （下稱系爭合約），向被告訂製如附件一所示型號KNP-217-
    16 8（加工範圍為鋼管口徑2 吋至6 吋，金額120 萬元，下
    稱A 機台）以及如附件二所示型號KNP-217-50A （加工範圍
    為鋼管口徑3/8 吋至2 吋，金額65萬元，下稱B 機台）之鋼
    管絞牙機各1 台（A 、B 機台則合稱系爭鋼管絞牙機），被
    告分別於95年2 月15日、同年6 月12日於原告淡水工廠交付
    系爭鋼管絞牙機，原告並已結清貨款。嗣原告於生產線操作
    系爭鋼管絞牙機，發現該2 機台均因設計不良而有軸心偏離
    之情形，且未精確計算鋼管口徑之容留空間，致模具本身容
    易變形，長期使用後機台亦會因此產生故障；另A 機台於使
    用時並有嚴重震動以及模具中心偏差不準確的情形，致該機
    台所絞製之成品於外觀上有螺旋表面粗糙不平之明顯瑕疵，
    無法與其他器具之螺旋充分密合。原告發現上開瑕疵後，迭
    以電話請求被告履行系爭合約第8 條第6 項之保固義務，被
    告均藉故拖延，原告遂分別於95年11月18日、同年11月30日
    及12月19日發出存證信函請求被告修復系爭鋼管絞牙機之瑕
    疵，惟被告修繕未果後，復拒不出面處理。系爭鋼管絞牙機
    既有前述可歸責於被告之設計不良瑕疵，且該瑕疵為無法修
    補，原告遂先位主張依民法第494 條之規定解除系爭合約，
    並請求被告返還價金，備位主張依民法第494 條、第495 條
    之規定，請求減少價金並賠償原告所受之損害等語，並聲明
    ：(一)被告應給付原告185 萬元及自96年4 月3 日起至清償日
    止，按週年利率百分之5 計算之利息。(二)訴訟費用由被告負
    擔。(三)願供擔保請准宣告假執行。
三、被告則以：被告交付之系爭鋼管絞牙機均合於系爭合約之規
    格，即已依債之本旨為給付；原告稱系爭鋼管絞牙機僅在絞
    製大口徑之鋼管時始產生嚴重之外觀瑕疵，是B 機台即無瑕
    疵可言，而A 機台之瑕疵亦非屬重大，況倘系爭鋼管絞牙機
    所絞製之鋼管符合CNS495之國家標準，即具有一般標準之絞
    牙功能，原告自不得解除契約，被告亦無庸負擔損害賠償責
    任；縱認原告解除契約為有理由，被告亦行使民法第246 條
    第1 項之同時履行抗辯權，請求原告應同時返還系爭鋼管絞
    牙機等語置辯，並聲明：(一)原告之訴駁回。(二)訴訟費用由原
    告負擔。(三)如受不利判決，願供擔保請准宣告免為假執行。
四、兩造不爭執之事項：
  (一)兩造於94年10月12日簽訂系爭訂購合約書，原告向被告訂製
    系爭鋼管絞牙機，被告業於95年2月15日、95年6 月12日交
    付，原告並結清貨款共185萬元。
  (二)原告分別於95年11月18日、11月30日、12月19日各以淡水郵
    局第1468號、三重30支局第256 號、第275 號存證信函通知
    被告系爭鋼管絞牙機有瑕疵，定期請求被告修復。被告曾於
    95年11月21日派服務人員前往原告公司維修。
五、兩造爭執之事項：原告主張依民法第494 條之規定解除系爭
    合約請求被告返還價金或請求減少價金，有無理由？茲就上
    開爭點，析述本院得心證之理由如下：
  (一)按買賣契約為財產契約，承攬契約則屬勞務契約，前者以移
    轉財產為唯一目的，後者之目的則著重於工作之完成，移轉
    財產權僅為從屬之義務，此見民法第345 條第1 項、第490
    條第1 項自明。又解釋當事人之契約，應以當事人立約當時
    之真意為準，而真意何在，又應以過去事實及其他一切證據
    資料為斷定之標準，不能拘泥文字致失真意，有最高法院39
    年台上字第1053號判例可資參照。原告主張系爭合約屬承攬
    契約關係，業為被告所不爭執（見本院卷第54頁），是系爭
    法律關係應適用民法承攬一節之規定，合先敘明。
  (二)次按承攬人完成工作，應使其具備約定之品質及無減少或滅
    失價值或不適於通常或約定使用之瑕疵，工作有瑕疵者，定
    作人得定相當期限，請求承攬人修補之，承攬人不於所定期
    限內修補瑕疵，或因修補所需費用過鉅者而拒絕修補，或其
    瑕疵不能修補者，定作人得解除契約或請求減少報酬，但瑕
    疵非重要者，定作人不得解除契約；契約解除時，當事人雙
    方回復原狀之義務，除法律另有規定或契約另有訂定外，受
    領之給付為金錢者，應附加自受領時起之利息償還之返還之
    ，民法第492 條、第493 條第1 項、第3 項、第494 條、第
    259 條第2 款分別定有明文。經查：
    1.原告主張其向被告定作系爭鋼管絞牙機，約定其中A 機台
      之加工範圍為鋼管口徑2 吋至6 吋，B 機台之加工範圍為
      鋼管口徑3/ 8吋至2 吋，原告並已結清貨款共185 萬元之
      事實，有系爭合約附件一、二在卷可稽（見本院卷第19、
      20頁），並為兩造所不爭執，應堪信為真正。
    2.原告復主張系爭鋼管絞牙機，均因設計不良有明顯瑕疵，
      未達市面上同類產品所具備之一般水準乙節，業據其聲請
      本院函請台北市機械技師工會鑑定，鑑定結果認為：實際
      運作系爭鋼管絞牙機時，A 機台於絞置6 吋管徑管牙過程
      中發生震動、噪音過大現象，並不具備絞製6 吋管徑管牙
      能力，6"管牙不合格，而A 、B 機台絞製之鋼管成品，均
      有r 值偏低，致螺紋頂端尖銳，螺牙表面切痕平滑度較市
      面為遜，未達市面上同類產品所具備之一般水準之情形，
      均不具備應有之絞牙功能，且該2 機台未能產出符合市售
      規格標準之螺牙等情，並有該工會97年2 月25日97北機技
      8 字第32 6號附之鑑定報告書在卷可證（見本院卷第108
      至129 頁），是原告主張系爭鋼管絞牙機，均不具備約定
      品質，並有不適於通常或約定使用之重大瑕疵之事實，亦
      堪認定。雖被告辯稱系爭鋼管絞牙機中僅A 機台所絞製之
      大口徑鋼管於絞牙處凹凸不平，瑕疵非屬重大，B 機台則
      無瑕疵及系爭鋼管絞牙機所絞製之鋼管符合CNS495之國家
      標準，具有一般標準之絞牙功能云云，並未舉何實證以實
      其說，自屬無據，而難採信。
    3.原告分別於95年11月18日、11月30日、12月19日各以淡水
      郵局第1468號、三重30支局第256 號、第275 號存證信函
      通知被告系爭鋼管絞牙機有瑕疵，定期請求被告修復，被
      告雖於95年11月21日派服務人員前往原告公司維修，惟上
      開瑕疵迄今未獲修補之事實，為兩造所不爭執；被告先否
      認系爭鋼管絞牙機有瑕疵存在，後辯稱瑕疵並非可歸責於
      己，是被告拒絕修補瑕疵之情，至為灼然。
    4.綜上，系爭鋼管絞牙機均不具備約定品質，並有不適於通
      常或約定使用之重大瑕疵，且可歸責於被告，經原告定相
      當期限請求被告修補後，被告拒絕修補之事實，已堪認定
      ，揆諸首開規定，原告自得依法解除契約，並請求回復原
      狀即被告應返還已受領之價金（報酬）185 萬元。
  (三)至原告備位主張如認本件不符解除契約之事由，則請審酌請
    求減少價金及損害賠償部分，本院認原告得依法解除系爭合
    約，已如上述，其先位之訴為有理由，就其備位之訴部分，
    即無庸再予審酌。
六、末按應付利息之債務，其利率未經約定，亦無法律可據者，
    週年利率為百分之5 ，民法第203 條定有明文。是原告依民
    法承攬契約瑕疵擔保之法律關係，主張以本件起訴書之送達
    為解除系爭合約之意思表示，請求被告給付185 萬元，及自
    起訴狀繕本送達翌日即96年4 月3 日起至清償日止，按週年
    利率百分之5 計算之利息，為有理由。
七、惟按契約解除時，當事人雙方回復原狀之義務，除法律另有
    規定或契約另有訂定外，由他方所受領之給付物，應返還之
    ，受領之給付為金錢者，應附加自受領時起之利息償還之，
    民法第259 條第1 款、第2 款定有明文，此項互負之義務，
    依同法第261 條準用第264 條之規定，於他方未為對待給付
    前，得拒絕自己之給付。查原告業於95年2 月15日、95年6
    月12日受領系爭鋼管絞牙機，於系爭合約依法解除後，即有
    返還該等機台予被告之義務，且該義務與被告返還價金（報
    酬）之義務互為對待給付，是被告就價金（報酬）185 萬元
    之返還與原告系爭鋼管絞牙機之返還義務主張同時履行抗辯
    ，揆之前揭法條規定，自屬有據。
八、從而，原告本於前揭原因事實，主張依民法第494 條規定解
    除系爭合約後，請求被告給付185 萬元，及自起訴狀繕本送
    達翌日即96年4 月3 日起至清償日止，按週年利率百分之5
    計算之利息，為有理由，應予准許；被告就前開給付義務，
    與原告返還系爭鋼管絞牙機予被告之義務，為同時履行抗辯
    之主張，亦無不合，爰為判決如主文第1 項所示。又本院依
    職權宣告訴訟費用新台幣6 萬9,315 元，應由被告負擔（原
    告減縮訴之聲明後，裁判費為1 萬9,315 元、鑑定費5 萬元
    ，應由被告負擔，其餘減縮請求部分為訴之撤回，訴訟費用
    應由原告自行負擔）。
九、本件兩造各陳明願供擔保請准宣告假執行或免為假執行，均
    核無不合，爰分別酌定相當之擔保金額，予以准許。
十、本件事證已臻明確，兩造其餘攻擊防禦方法及舉證，經審酌
    與判決結果不生影響，爰不一一斟酌論述，附此敘明。
十一、訴訟費用負擔之依據：民事訴訟法第78條、第87條第1 項
      。
中    華    民    國    97    年    6     月    6     日
                  民事第一庭  法  官  陳靜芬
以上正本係照原本作成。
如對本判決上訴須於判決送達後20日內向本院提出上訴狀。
中    華    民    國    97    年    6     月    12    日
                              書記官  阮弘毅


司法院資訊處製作；財團法人民間司法改革基金會備份。
